【裁判字號】    99,交聲,3172
【裁判日期】    990819
【裁判案由】    聲明異議
【裁判全文】
臺灣臺中地方法院交通事件裁定        99年度交聲字第3172號
原處分機關  交通部公路總局臺中區監理所
異  議  人
即受處分人  甲○○
上列異議人即受處分人因違反道路交通管理處罰條例案件，對於
交通部公路總局臺中區監理所中華民國99年7月19日所為之處分
（中監違字第裁60-Z00000000號）聲明異議，本院裁定如下：
    主  文
原處分關於罰鍰新臺幣肆萬玖仟伍佰元之處分撤銷。
前項撤銷部分，甲○○不罰。
    理  由
一、原處分意旨則以：異議人甲○○於民國98年6月3日凌晨0時
    19分許，駕駛車牌號碼LK-1251號自用小客貨車，在國道4號
    東向4.3公里處，因酒後駕車，經呼氣測試酒精值為每公升
    1.09毫克之違規，為內政部警政署國道公路警察局第三警察
    隊以公警局交字第Z00000000號違反道路交通管理事件通知
    單舉發。本案緩起訴已期滿，本所遂於99年7月19日以中監
    違字第裁60-Z00000000號裁決書裁處罰鍰新臺幣（下同）
    49,500元，自99年7月19日（裁決日）起1年內不得考領駕駛
    執照，並應參加道路交通安全講習。按刑事訴訟法所規定之
    緩起訴處分，乃附條件之不起訴處分，本質上為不起訴處分
    之一種，此觀該法第256條之規定自明，至檢察官為緩起訴
    處分時，依刑事訴訟法第253條之2第1項規定，徵得被告之
    同意，對被告所為之指示及課予之負擔，乃屬一種特殊之處
    遇措施，並非刑罰。故刑事案件經檢察官為緩起訴處分確定
    後，應視同不起訴處分，且異議人確定免於受刑事訴追，本
    所自得依行政罰法第26條第2項規定，就違反行政法上義務
    予以裁罰。另本案處分金金額低於罰鍰金額，亦與道路交通
    管理處罰條例規定不符。
二、聲明異議意旨略以：依據行政罰法第26條規定，一行為同時
    觸犯刑事法律及違反行政法上義務規定者，依刑事法律處罰
    之。本人業經臺灣臺中地方法院檢察署檢察官為緩起訴處分
    ，並已繳納40,000元在案，而臺中區監理所另要向本人處罰
    行政罰鍰49,500元，並執行吊扣駕照，實無再一事二罰處行
    政罰之必要，請求撤銷行政罰鍰49,500元，以維持公平正義
    原則等語。
三、本院認：
  (一)按汽車駕駛人飲用酒類或其他類似物後其吐氣所含酒精濃
      度超過每公升0.25毫克或血液中酒精濃度超過百分之0.05
      以上者，不得駕車。道路交通安全規則第114條第2款定有
      明文。又汽車駕駛人，駕駛汽車經測試檢定有酒精濃度超
      過規定標準者，處15,000元以上60,000元以下罰鍰，並當
      場移置保管其車輛及吊扣其駕駛執照1年，因而肇事致人
      受傷者，並吊扣其駕駛執照2年，致人重傷或死亡者，吊
      銷其駕駛執照，並不得在考領；汽車駕駛人經依第一項規
      定吊扣駕駛執照，並於吊扣期間再有第一項情形者，處
      60,000元罰鍰，並當場移置保管該汽車及吊銷其駕駛執照
      ；如肇事致人重傷或死亡者，吊銷其駕駛執照，並不得再
      考領，道路交通管理處罰條例第35條第1項第1款及第3項
      定有明文。
  (二)又94年2月5日公布，95年2月5日施行之行政罰法第1條規
      定「違反行政法上義務而受罰鍰、沒入或其他種類行政罰
      之處罰時，適用本法。但其他法律有特別規定者，從其規
      定」，足認行政罰法係屬行政罰之基本法，而道路交通管
      理處罰條例本質上係屬行政罰，此由該條例中就交通違規
      行為所定法律效果包括罰鍰、吊扣證照裁罰等行政罰觀之
      甚明（參照行政罰法第1條、第2條將罰鍰、吊扣證照處分
      均定為行政罰），是違反道路交通管理處罰條例之裁罰事
      件，自有行政罰法之適用。
  (三)再按行政罰法第26條一事不二罰之立法理由：「一行為同
      時觸犯刑事法律及違反行政法上義務規定時，由於刑罰與
      行政罰同屬對不法行為之制裁，而刑罰之懲罰作用較強，
      固依刑事法律處罰，即足資警惕時，實無為一事二罰再處
      行政罰之必要，且刑事法律處罰，由法院依法定程序為之
      ，較符合正當法律程序，應予優先適用，但罰鍰以外之沒
      入或其他種類行政罰，因兼具維護公共秩序之作用，為達
      行政目的，行政機關仍得並與裁處。」故刑罰與行政罰，
      其處罰行為人違法行為之目的相同，若依刑事法律處罰，
      已足資警惕行為人時，實無為一事二罰再處行政罰之必要
      （臺灣高等法院臺中分院96年度交抗字第253、第262號、
      第287號、第288號裁定可資參照）。按刑事訴訟法第253
      條之2規定，命被告向被害人道歉、立悔過書、為金錢給
      付、勞務給付、提供義務勞務或處遇措施，應得被告之同
      意（其中金錢給付、勞務給付、提供義務勞務或處遇措施
      ，因涉及被告之財產及人身自由拘束，且產生未經裁判即
      終局處理案件之實質效果尚須考慮被告之意願），上開金
      錢給付、勞務提供等各種拘束雖均不屬「刑罰」性質，仍
      對行為人產生實質上制裁效果，並對行為人財產、自由、
      尊嚴等權利產生不良影響，尤其除金錢給付部份外，其餘
      種類負擔至今均未能以金錢量化，倘被告就同一行為所受
      緩起訴負擔並非金錢給付，則無從與行政罰鍰之金錢給付
      相較，故緩起訴處分是否即等同不起訴處分，即非無疑。
      又道路交通管理處罰條例第35條所規定之裁處含有罰鍰與
      吊扣駕照之處分，二者分屬行政罰法法理中之對於過去違
      反義務行為處罰之秩序罰，以及對於預防將來再犯危險之
      管制罰，前者對於過去義務違反而為秩序罰之目的與刑事
      制裁所欲達到保護交通安全之目的相同，二者目的既然相
      同，則處以較重之刑事制裁已足，無重複處罰之必要，以
      免使行為人產生雙重之財產損害（臺灣高等法院臺中分院
      96年度交抗字第287號裁定可資參照）。職此，同時觸犯
      刑事法律及違反行政法上義務規定之行為，行政機關得否
      科以與刑罰相類之行政罰處罰，除上述關於「金錢給付」
      之部分外，餘應視該行為之刑事訴追或審判程序終局結果
      而定，在刑事訴追、審判程序尚未終局確定前，行政機關
      自不得逕予裁罰，僅關於沒入或其他種類行政罰，因兼具
      維護公共秩序之作用，為達行政目的，行政機關仍得併予
      裁處，又此所稱「其他種類行政罰」，係指違反行政法上
      之義務應受「裁罰性」、「警告性」之「不利處分」而言
      ，依行政罰法第2條規定，應包括限制或禁止行為之吊扣
      證照處分及講習、輔導教育或其他類似之處分在內。
（四）經查，異議人對其自98年6月2日晚上7時許起至11時許止
      ，在臺中縣梧棲鎮某卡拉OK店，飲用啤酒6瓶。其於飲酒
      完畢後，明知反應較慢、感覺減低，不能安全駕駛動力交
      通工具，竟仍隨即貿然駕駛車牌號碼LK-1251 號自小客貨
      車上路，嗣於98年6月3日凌晨0時19分許，行經國道4號高
      速公路東向4.3公里處，因已不勝酒力致車身不穩，左右
      搖擺，嗣經警攔查，對其當場施以呼氣酒精濃度測試，測
      得其呼氣所含酒精濃度每公升達1.09毫克之違規事實，固
      不否認。惟異議人之本案同一酒後駕車行為，因同時犯刑
      法第185 條之3之公共危險罪，經移送臺灣臺中地方法院
      檢察署檢察官偵辦後，經檢察官於98年6月4日作成98年度
      速偵字第2222號緩起訴處分，緩起訴期間為1年，異議人
      應書立悔過書（已履行），並應向臺中市政府（戶名：臺
      中市地方教育發展基金專戶）支付40,000元，經檢察官依
      職權送臺灣高等法院臺中分院檢察署再議，亦經認無不當
      ，駁回再議確定，上開緩起訴處分於99年6月18日期滿未
      經撤銷而告確定，有臺灣臺中地方法院檢察署98年度速偵
      字第2222 號緩起訴處分書、臺灣高等法院被告前案紀錄
      表各1紙附卷可稽。依照檢察官對本件異議人所為緩起訴
      處分之期間為1年，並命其應向臺中市政府（戶名：臺中
      市地方教育發展基金專戶）支付40,000元，另應書立悔過
      書（已履行），並依職權送臺灣高等法院臺中分院檢察署
      再議，亦認原處分並無不當而駁回再議。再按刑事審判旨
      在實現刑罰權之分配正義，故法院對於有罪被告之科刑，
      應符合罰刑相當之原則，使輕重得宜，罰當其罪，此所以
      刑法第57條明定科刑時，應以行為人之責任為基礎，並審
      酌一切情狀，尤應注意該條所列10款事項，以為科刑輕重
      之標準。而現階段之刑事政策，非祇在實現以往應報主義
      之觀念，尤重在教化之功能。且按刑事訴訟法第253條之2
      第4款命被告「向公庫或指定之公益團體、地方自治團體
      支付一定之金額」非屬道路交通管理處罰條例第35條第8
      項之「經裁判確定處以罰金」。蓋依文義解釋，檢察官之
      命被告支付一定金額，並非「經裁判確定處以罰金」。又
      檢察官命被告支付一定之金額，尚須被告同意，與法院之
      裁判性質上屬於司法裁判不同。再者，檢察官命被告支付
      一定金額，經被告同意後予以緩起訴，如被告不同意時，
      檢察官即聲請法院簡易判決處刑或提起公訴，被告仍有被
      法院判決處拘役或有期徒刑之自由刑之虞，一旦處拘役或
      有期徒刑時，則與該條例第35條第8項經「裁判確定處以
      罰金」之僅限於罰金刑（財產刑）不同，且處拘役或有期
      徒刑如易科罰金尚不得抵繳交通罰鍰，故被告仍有同意緩
      起訴而支付一定金額之實益。另按檢察官為緩起訴處分並
      命向公益團體捐款者，其捐款解釋上亦屬道路交通管理處
      罰條例第35條第8項所規定之罰鍰，監理機關雖不得再為
      行政裁罰，惟若駕駛人所支付之「緩起訴處分金」，未達
      道路交通管理處罰條例第92條第3項所定最低罰緩基準規
      定者，依該條例第35條第8項之規定，仍須補繳不足最低
      罰緩之部分。因此法院僅得就行為人已依緩起訴處分為公
      益捐款部分予以撤銷，並為不罰之諭知。惟檢察官所為之
      緩起訴處分係命受處分人應書立悔過書（已履行），並應
      向臺中市政府（戶名：臺中市地方教育發展基金專戶）支
      付40,000元，其中書立悔過書，並非命給付金錢，與道路
      交通管理處罰條例第35條第8項經裁判確定處以「罰金」
      ，其性質迥然不同，自不生上揭條項補繳罰金不足最低罰
      鍰之差額問題，亦有臺灣高等法院97年11月法律座談會第
      39號提案研討會可資參照。乃本件原檢察官「核被告所為
      ，係犯刑法第185條之3之服用酒類不能安全駕駛致公共危
      險罪，屬法定本刑為死刑、無期徒刑或最輕本刑3年以上
      有期徒刑以外之罪。惟查，被告前科素行良好，犯後坦認
      犯行，深具悔意，態度良好，歷此教訓，當知警惕，應無
      再犯之虞，故縱未對被告提起公訴，對於公共利益之維護
      亦無礙。爰參酌刑法第57條5、6、9、10款所列事項及公
      共利益之維護，認本件以緩起訴處分為適當。」，並諭知
      緩起訴期間1年，令異議人書立悔過書（已履行），並應
      向臺中市政府（戶名：臺中市地方教育發展基金專戶）支
      付40,000元，有緩起訴處分書在卷可稽。衡諸本件異議人
      所受緩起訴處分期間為1年，其已於98年12月22日支付臺
      中市政府（戶名：臺中市地方教育發展基金專戶）40,000
      元，並已執行完畢緩起訴附帶應履行必要命令，上開緩起
      訴處分業已期滿而未經撤銷，並參酌上開說明，足認原檢
      察官已就異議人酒駕行為為充分評價，並為罰刑相當之處
      罰，本院認其應知所警惕，無再犯之虞，對於公共利益之
      維護已經無礙，而上開緩起訴處分內容，確對被告財產產
      生不利之結果，且此結果之所生，亦係出於同一酒後駕車
      之行為，評價上已產生實質刑罰之效果（參見臺灣高等法
      院臺中分院98年度交抗字第701號裁判要旨），且其所繳
      納之公益捐款等內容，以其所受教育程度及經濟狀況，換
      算為同等金錢給付，亦與原處分機關所裁處之罰鍰相去不
      遠，乃原處分機關就此範圍，實無再另處以罰鍰之必要，
      以免使行為人產生雙重之財產損害。綜上，原處分再對異
      議人為不利之金錢裁罰，難稱允當，是以本件異議應認為
      有理由，合應由本院將原處分關於罰鍰之部分撤銷，並就
      此部分為異議人不罰之諭知。
據上論斷，應依道路交通案件處理辦法第20條前段，裁定如主文
。
中    華    民    國    99    年    8     月    19    日
                            交通法庭  法  官  林世民
以上正本證明與原本無異
如不服本裁定應於送達後5日內向本院提出抗告狀
                                      書記官  紀俊源
中    華    民    國    99    年    8     月    19    日

司法院資訊處製作；財團法人民間司法改革基金會備份。
